【裁判字號】    98,訴,1562
【裁判日期】    990129
【裁判案由】    清償債務
【裁判全文】
臺灣臺北地方法院民事判決              98年度訴字第1562號
原      告  丙○○
訴訟代理人  葉光洲律師
被      告  乙○○
被      告  甲○○
共      同
訴訟代理人  林良財律師
複代理人    游香瑩律師
上列當事人間清償債務事件，本院於民國99年1月21日言詞辯論
終結，判決如下：
    主  文
原告之訴及假執行之聲請均駁回。
訴訟費用由原告負擔。
    事實及理由
壹、程序方面：按所謂當事人適格，乃指當事人就特定訴訟，得
    以自己名義為原告或被告之資格，亦即就特定訴訟有實施訴
    訟之權能。而在給付之訴，祗須主張自己有給付請求權者，
    對其所主張為義務者提起，即為當事人適格；至其是否確為
    有給付請求權或為有給付義務者，乃為訴訟標的法律關係之
    要件，並非當事人適格之問題。查原告提起本件訴訟時既於
    言詞辯論期日中陳稱：原告之先夫即訴外人王清慎與被告等
    訂有消費借貸契約，嗣王清慎逝世後，該債權雖由其繼承人
    共同繼承，惟伊已與其他繼承人為遺產分割協議，自已取得
    系爭債權，而被告迄今亦遲不返還系爭借款，進而提起本件
    訴訟，有遺產分割協議書附卷為憑（見本院卷第171頁），
    據此，原告即係以有給付請求權者之身份，對於其應為返還
    義務者之被告提起本件訴訟，即屬當事人適格，先予述明。
貳、實體方面：
一、原告起訴主張：
    緣被告甲○○欲創業，故由被告乙○○主動向原告之先夫即
    訴外人王清慎央求借款，並承諾給付月息二分，惟當王清慎
    總計借款300萬元後，被告乙○○便開始不支付利息，亦不
    談償還本金之事，為確保對被告之債權，被告乙○○遂於民
    國78年5月9日親簽「茲收到王清慎、丙○○新台幣佰萬元
    正（利息先負，月息貳分）」之借據（下稱系爭借據）予王
    清慎，被告甲○○則於80年11月20日簽名於該借據上，並註
    明「利息從七十九年十月起未付」等語，嗣被告乙○○因一
    直拒不償還借款，為取信於王清慎及原告遂於83年3月11日
    親書信函（即原證2），並要求將該信函與先前之借據，合
    為同一，且債務一共為300萬元整，然而被告依舊不欲歸還
    債務，王清慎不得已僅能於89年2月19日親撰書信予被告乙○○，而被告等接獲此書信後，仍不清償債務，僅被告乙○○於系爭借據上註記日期89年2月22日並按指印，被告甲○○於原證2之信函加簽日期89年2月22日並按指印；嗣因持續
    積欠借款，被告乙○○又再於原證2上加簽日期92年3月26日
    並簽名，綜此，被告乙○○、甲○○自借款日起迄今仍未清
    償任何本金款項，且經原告於97年12月5日委請律師寄發存
    證信函請求被告乙○○、甲○○償還借款，卻仍拒絕為給付
    ，故原告爰依消費借貸之法律關係，提起本件訴訟，請求被
    告乙○○、甲○○連帶返還借款300萬元。並聲明：被告應
    連帶給付原告300萬元，並自78年5月9日起至清償日止，按
    年息20％計算之利息；併陳明願告擔保請准宣告假執行。
二、被告乙○○、甲○○則抗辯：
    兩造並無借貸關係存在，被告等亦無承擔任何債務，況按消
    費借貸為要物契約，因金錢或其他代替物之交付而生效力，
    故利息先扣之消費借貸，其貸與之本金額應以利息預扣後實
    際交付借用人之金額為準。如當事人間就是否已實際交付之
    事實有爭執，應由主張已為交付之貸與人負舉證責任。此有
    最高法院88年度台上字第1346號民事判決意旨可參，且最高
    法院90年度台上字第8號判決、88年度台上1858號判決亦同
    此旨，本件被告等否認有向原告借貸300萬元之事實，依前
    揭判決意旨，應由原告舉證證明有交付借款予被告等，再者
    ，依原證2之文字敘述可知，本件實係訴外人王清慎借用被
    告乙○○為人頭，再由被告乙○○代為放款，最後因王清慎
    所投資之公司違法吸金被倒，而尋求被告乙○○幫助，被告
    乙○○才會書立系爭借據，故兩造之借款關係及2分利息實
    不存在。退而言之，縱認被告乙○○依原證2係代王清慎投
    資，投資失利補償損失，承擔原告遭投資公司倒債之債務，
    惟被告代為投資之款項僅有數十萬元，而非原告請求之300
    萬元，原告據以請求，顯無理由，另原證2文件明載利息為
    按銀行利率，原告請求依年息20％計算之利息亦無理由，且
    依民法第126條規定，利息之請求權時效為5年，原告請求之
    利息超過5年部分已罹於時效，被告得拒絕給付。故聲明：
    原告之訴駁回；如受不利之判決，願供擔保免為假執行。
三、本件兩造不爭執事項：（見本院審訴卷第97頁反面）
  (一)被告乙○○與原告先夫即訴外人王清慎（94年間死亡）為堂
    兄弟關係，被告甲○○則為乙○○之子，於79年1月赴美國
    進修，80年10月間取得紐澤西理工大學電腦碩士後返台工作
    。
  (二)被告乙○○於78年5月9日出具借據載明：「茲借到新台幣
    佰萬元正」等字樣（其餘部分尚有爭議）；而被告甲○○於
    80年11月20日，在前開借據上簽名。
  (三)被告乙○○於83年3月11日書立如原證2所示證明書，92年3
    月26日再加簽日期。
四、得心證之理由：
    本件原告起訴主張被告乙○○、甲○○向伊借款300萬元，
    並交付予被告等收受，惟嗣後被告等拒絕返還借款，爰依民
    法第478條規定請求被告返還等語，然為被告等所否認，並
    以前詞抗辯之。是本件首應審酌者為：兩造間是否成立消費
    借貸契約之法律關係？茲論述如下：
  (一)按當事人主張有利於己之事實者，就其事實有舉證之責任，
    民事訴訟法第277條定有明文。又主張法律關係存在之當事
    人，須就該法律關係發生所須具備之特別要件，負舉證責任
    。且按消費借貸契約屬要物契約，因借用物之交付而生效力
    。借用人出具之借據（借用證），倘未表明已收到借款，致
    不足證明有交付借款之事實，且其對之又有爭執者，貸與人
    自仍須就交付借款之事實負舉證責任，最高法院87年度台上
    字第1611號民事裁判意旨亦可參照。本件原告主張兩造間有
    消費借貸關係存在，既為被告所否認，則原告即應就兩造間
    具消費借貸關係存在之積極事實，舉證以實其說，如未能舉
    證明之，即應受不利之判決。
  (二)本件原告主張伊借款300萬元予被告等，並書立借據約定利
    息以貳分為計云云，固據提出系爭借據及確認債務存在證明
    書為證（見本院審訴卷第3至4頁及第93至94頁），然為被告
    所否認，並以系爭借據為乙○○與王清慎所通謀而為之意思
    表示，實無合意成立消費借貸關係，且原告亦無交付系爭借
    款300萬元予其等，顯見原告所稱之借貸行為並不存在等語
    ，資為抗辯。經查，原告所提出之系爭借據上記載：「茲借
    到....」，並由被告乙○○及甲○○於該系爭借據上簽名，
    並填載日期，被告乙○○更於83年3月11日親寫一紙確認債
    務存在之相關文件，是原告主張兩造有消費借貸之合意，應
    屬有據。至於被告抗辯簽立系爭借據及文件實為通謀意思表
    示云云，並提出王清慎所親寫之書信附卷為佐（見本院審訴
    卷第44至46頁），於該書信中固有提及「承蒙代為放款....
    等語，惟前揭書信難以逕認兩造間即有通謀之意思表示；再
    者，該書信第三頁亦有記載「把上次借款還款的信重新寫過
    ....」等語，益徵兩造之前揭消費借貸契約合意一節，應屬
    真實。惟消費借貸契約屬要物契約，除有消費借貸之合意外
    ，尚應具備交付消費借貸標的物始成立消費借貸契約。查本
    件原告對於交付系爭300萬元予被告之事實，僅於言詞辯論
    期日中陳稱係王清慎以多次提領現金交付予被告乙○○等語
    ，並未提出其他證據實際證明該交付之情事，即使調閱相關
    帳戶資料，至多亦僅能證明王清慎有提領現金之事實，對於
    前揭交付之事實，亦無從證明之，是原告對於交付系爭借款
    一節既無法舉證以明之，依前開條文及判決意旨，縱使兩造
    確實有消費借貸關係之合意，尚難據此認定兩造確已成立消
    費借貸之法律關係。至原告另以被告乙○○親撰之借據明白
    記載「茲借到王清慎、丙○○新台幣佰萬元正....」，及
    親繕之書信亦表示「至於以前借據應與本據合為一據，一共
    是佰萬元新台幣....」，而參以最高法院93年度台上字第
    2058號判決，即應認被告乙○○已收受王清慎所交付之300
    萬元云云，惟該判決所為之認定係屬個案，與本件尚有不同
    ，況觀諸該判決對於借款之金額，除借據所載之文字外，仍
    須就交付之事實再加以認定，自非視書面文件所載即可，是
    原告此等主張亦難認有據。
五、綜上所述，原告既未能舉證證明其已交付系爭借款300萬元
    之事實，自難認兩造間確有消費借貸關係存在，從而，原告
    起訴請求被告應連帶給付伊300萬元，並自78年5月9日起至
    清償日止，按年息20％計算之利息，為無理由，應予駁回。
    又原告之訴既經駁回，其假執行之聲請亦失所附麗，應併予
    駁回。
六、本件事證已臻明確，兩造其餘之攻擊防禦方法及舉證，經本
    院審酌後，認均不足以影響本判決之結果，毋庸一一論列，
    併此敘明。
七、據上論結，本件原告之訴為無理由，依民事訴訟法第78條，
    判決如主文。
中    華    民    國    99    年    1     月    29    日
                  民事第五庭  法  官  洪純莉
以上正本係照原本作成。
如對本判決上訴，須於判決送達後20日內向本院提出上訴狀。
中    華    民    國    99    年    1     月    29    日
                              書記官  邱美嫆

司法院資訊處製作；財團法人民間司法改革基金會備份。
